【裁判字號】    99,易,2507
【裁判日期】    991028
【裁判案由】    詐欺
【裁判全文】
臺灣臺中地方法院刑事判決              99年度易字第2507號
公  訴  人  臺灣臺中地方法院檢察署檢察官
被      告  庚○○
上列被告因詐欺案件，經檢察官提起公訴(99年度偵字第4623號)
，本院判決如下：
    主    文
庚○○犯幫助詐欺取財罪，累犯，處有期徒刑伍月，如易科罰金
，以新臺幣壹仟元折算壹日。
    犯罪事實
一、庚○○前於民國93年間因詐欺(擔任詐欺集團之提款車手)案
    件，經臺灣高等法院臺南分院以94年度上更(一)字第453號判
    處有期徒刑1年2月確定，於95年5月11日因羈押折抵刑期期
    滿而執行完畢。庚○○於98年12月間某日自報紙分類廣告欄
    之求職資訊，得知有應徵司機工作之訊息，而依照徵才廣告
    上所載之聯絡方式與對方聯繫後，對方要求其需交付存摺、
    金融卡並告知密碼資料，以將薪資匯入其帳戶內，庚○○明
    知個人在金融機構帳戶之存摺、金融卡係供自己使用之重要
    理財工具，關係個人財產、信用之表徵，且依一般社會生活
    之通常經驗，可預見存摺、金融卡及密碼資料如交予不相識
    之人使用，而未加以闡明正常用途，極易被利用為與財產有
    關之犯罪工具，可能因此幫助不詳之犯罪集團隱匿真實身份
    ，使犯罪難以查緝，竟不顧他人可能遭受財產上損害之危險
    ，仍以縱有人持其所提供之金融機構帳戶作為詐欺取財之行
    為使用，亦不違背其本意之幫助犯意，於98年12月17日下午
    3時至4時許，在臺中市臺中火車站後站之復興路旁，將其不
    知情之胞姐盧佳汶向中國國際商業銀行臺中分行申請開設帳
    號00000000000號帳戶(已與交通銀行合併改名為兆豐國際商
    業銀行，下稱兆豐銀行帳戶)之存摺影本及金融卡，交付予
    真實姓名年籍均不詳自稱「王經理」之成年男子，並告知密
    碼，並於該成年男子表示因與兆豐銀行沒有業務往來，須提
    供郵局帳戶後，本於同一接續犯意，於同日稍晚之晚間7時
    至8時許，在同一地點，將不知情之盧佳汶向中華郵政股份
    有限公司太平宜欣郵局申請開設帳號00000000000000號帳戶
    (下稱太平宜欣郵局帳戶)之存摺影本及金融卡，交付予該成
    年男子，並告知密碼，提供該成年男子所屬詐欺集團為詐欺
    取財犯行時，作為存匯款及提款帳戶使用，容任他人藉以遂
    行財產犯罪。嗣即有詐欺集團成年成員，基於共同意圖為自
    己不法所有之犯意聯絡，而為下列行為：
    (一)於98年12月19日，由集團成員佯裝網路購物「快樂購」人
      員撥打電話向己○○佯稱因己○○網路購物之繳款方式誤
      設為分期付款，須至自動櫃員機依指示操作更正，致己○○陷於錯誤，至桃園縣平鎮市○○路181號平鎮高雙郵局
      ，依詐欺集團成員指示操作自動櫃員機，於同日下午4時3
      7分許、4時46分許，各匯款新臺幣(下同)29,999元至庚○○提供之上開兆豐銀行帳戶內，以此方式由己○○交付款
      項，同日旋由上開詐欺集團成員提領一空。
    (二)於98年12月19日下午5時55分，由集團成員佯裝雅虎奇摩
      拍賣網站購物人員撥打電話向乙○○佯稱因乙○○網路購
      物之繳款方式設定有誤，須至自動櫃員機依指示操作更正
      ，致乙○○陷於錯誤，至臺北縣板橋市○○路200號中國
      信託商業銀行依指示操作自動櫃員機，於同日晚間6時44
      分許，匯款29,989元至庚○○提供之上開太平宜欣郵局帳
      戶內，以此方式由乙○○交付款項，同日旋由上開詐欺集
      團成員提領一空。
    (三)於98年12月19日晚間6時28分許，由集團成員佯裝網路購
      物「快樂購」人員及花旗銀行信用卡客服人員撥打電話向
      甲○○佯稱因甲○○在網路購物之繳款方式誤設為分期付
      款，須至自動櫃員機依指示操作更正，致甲○○陷於錯誤
      ，至臺北市北投區陽信商業銀行石牌分行依指示操作自動
      櫃員機，於同日晚間8時2分許，匯款29,983元至庚○○提
      供之上開太平宜欣郵局帳戶內，以此方式由甲○○交付款
      項，同日旋由上開詐欺集團成員提領一空。
    (四)於98年12月晚間7日晚間7時許，由集團成員佯裝網路購物
      「快樂購」人員及郵局人員撥打電話向丙○○佯稱因丙○○網路購物之繳款方式誤設為分期付款，須至自動櫃員機
      依指示操作更正，致丙○○陷於錯誤，至屏東縣屏東市○○路勝利郵局依指示操作自動櫃員機，於同日晚間8時11
      分許，匯款29,983元至庚○○提供之上開太平宜欣郵局帳
      戶內，以此方式由丙○○交付款項，同日旋由上開詐欺集
      團成員提領一空。
    嗣因己○○、乙○○、甲○○、丙○○發覺有異，報警處理
    ，始查悉上情。
二、案經臺中縣警察局太平分局報請臺灣臺中地方法院檢察署檢
    察官偵查起訴。
    理    由
一、證據能力方面：
(一)按被告以外之人 (包括證人、鑑定人、告訴人、被害人及共
    同被告等)於審判外之陳述雖不符刑事訴訟法第159條之1至
    之4等4條之規定，而經當事人於審判程序同意作為證據，法
    院審酌該言詞陳述或書面陳述作成時之情況，認為適當者，
    亦得為證據；當事人、代理人或辯護人於法院調查證據時，
    知有刑事訴訟法第159條第1項不得為證據之情形，而未於言
    詞辯論終結前聲明異議者，視為有前項之同意，同法第159
    條之5定有明文。立法意旨在於傳聞證據未經當事人之反對
    詰問予以核實，原則上先予排除。惟若當事人已放棄反對詰
    問權，於審判程序中表明同意該等傳聞證據可作為證據；或
    於言詞辯論終結前未聲明異議，基於尊重當事人對傳聞證據
    之處分權，及證據資料愈豐富，愈有助於真實發見之理念，
    且強化言詞辯論主義，使訴訟程序得以順暢進行，上開傳聞
    證據亦均具有證據能力。證人己○○、乙○○、甲○○、丙○○於警詢時所為之陳述，對被告而言，性質上均屬傳聞證
    據，惟經被告於本院準備程序時同意引為審判期日調查之證
    據，且經本院審理時予以提示並告以要旨，經公訴人、被告
    表示意見，均未於言詞辯論終結前聲明異議，本院審認上開
    證據作成時之情況，應無違法取證或不當情事，與本案待證
    事實間復具有相當之關聯性，以之作為證據應屬適當，依刑
    事訴訟法第159條之5規定，自有證據能力。
(二)本案判決以下引用之非供述證據，經本院依法踐行調查證據
    程序，公訴人及被告均不爭執各該證據之證據能力，且亦查
    無依法應排除其證據能力之情形，是後述所引用證據之證據
    能力均無疑義。
二、認定犯罪事實所憑之證據及理由：
    訊之被告庚○○固不否認其有將盧佳汶所有上開兆豐銀行帳
    戶、太平宜欣郵局帳戶之存摺影本、金融卡交付予真實姓名
    年籍均不詳之成年男子，及被害人己○○、乙○○、甲○○
    、丙○○受詐騙後分別匯款至上開帳戶之事實，惟矢口否認
    有何幫助詐欺取財之犯行，辯稱：伊是向一位自稱「王經理
    」的人應徵業務司機的工作，對方說會把薪資存入伊的帳戶
    內，且由伊先收帳款存入帳戶後，再領取交回公司，所以叫
    伊至臺中火車站交履歷表及銀行帳戶的存摺影本及金融卡，
    表示要先確認伊的信用，伊先交付盧佳汶兆豐銀行帳戶之存
    摺影本及金融卡，對方說他們與該銀行沒有往來，叫伊再拿
    第二本，第二次見面時，伊交付盧佳汶太平宜欣郵局帳戶之
    存摺影本及金融卡給對方。伊發現被騙後，有跟伊朋友再打
    電話過去，對方也自稱王經理，伊有報警並配合警方查獲向
    伊收取帳戶資料的人云云。經查：
(一)上開兆豐銀行帳戶、太平宜欣郵局帳戶分別係被告庚○○胞
    姐盧佳汶向兆豐銀行臺中分行 (原名為中國國際商業銀行臺
    中分行，與交通銀行合併後更名為兆豐國際商業銀行)、太
    平宜欣郵局申請開設使用，而由被告交付予上揭真實姓名年
    籍均不詳之成年人之情，業經被告於警詢、偵訊及本院審理
    時坦認屬實，核與證人盧佳汶於警詢、偵訊證述情節相符【
    見臺中縣警察局太平分局中縣太警偵字第00980023244號卷(
    下稱警卷)第4至5頁、臺灣臺中地方法院檢察署99年度偵字
    第4623號卷(下稱偵查卷)第10至11頁)】，此外，復有盧佳
    汶所有上開太平宜欣郵局帳戶郵政存簿儲金立帳申請書、儲
    金人紀要、客戶歷史交易清單影本各1份(見警卷第16至17頁
    )、郵政存簿儲金簿影本1份(見警卷第18頁)、兆豐銀行帳戶
    存款存摺影本1份 (見警卷第19至20頁)在卷可稽；又被害人
    己○○、乙○○、甲○○、丙○○因誤信詐欺集團之電話指
    示，分別匯款至被告提供之上開兆豐銀行帳戶、太平宜欣郵
    局帳戶等情，亦據被害人己○○、乙○○、甲○○、丙○○
    於警詢時證述甚詳 (見警卷第6至15頁)，並有被害人己○○
    提出之郵政自動櫃員機交易明細表影本2張 (見警卷第21頁)
    、被害人乙○○提出之中國信託商業銀行自動櫃員機交易明
    細表影本1張 (見警卷第22頁)、被害人甲○○提出之陽信銀
    行自動櫃員機交易明細表影本1張 (見警卷第23頁)、被害人
    丙○○提出之郵政自動櫃員機交易明細表影本1張(見警卷第
    2頁)存卷可參，是被告提供上開兆豐銀行帳戶、太平宜欣郵
    局帳戶遭詐欺集團成員作為實施詐欺取財之工具使用，且被
    害人己○○受詐騙後匯款至上開兆豐銀行帳戶，被害人乙○○、甲○○、丙○○受詐騙後分別匯款至上開太平宜欣郵局
    帳戶內之事實，應堪認定。
(二)按刑法上之故意，可分為直接故意與不確定故意(間接故意)
    ，所謂「不確定故意」，係指行為人對於構成犯罪之事實，
    預見其發生而其發生並不違背其本意者，刑法第13條第2項
    定有明文。又幫助犯之成立，以行為人主觀上認識被幫助者
    正欲從事犯罪或係正在從事犯罪，且該犯罪有既遂之可能，
    而其行為足以幫助他人實現構成要件者，即具有幫助故意，
    並不以行為人確知被幫助者係犯何罪名為必要。而一般人至
    金融機關如銀行、郵局等開設帳戶使用，係極為方便容易且
    迅速之事，如有使用金融存款帳戶之正當用途，自以使用其
    本人或可信賴之親友申請之帳戶，最為便利安全，且若非具
    意圖以他人帳戶從事不法用途，並藉以逃避查緝，自無使用
    他人帳戶之理。是依一般人通常之知識、經驗，均應知任意
    提供自己帳戶予無信賴關係之他人使用，易致他人藉該帳戶
    取得不法犯罪所得，且欲以之隱匿帳戶內資金之實際取得人
    之身份；而被告於案發時年近30歲，有社會工作經驗，並非
    年幼無知或與社會隔絕而無常識之人，對此自難諉為不知。
    又近年來詐欺取財之犯罪類型層出不窮，該等犯罪，為避免
    執法人員之追究處罰，經常誘使一般民眾提供金融帳戶存摺
    等資料，再以此帳戶作為對外詐欺取財或其他各種財產犯罪
    之不法用途使用，業經電視新聞及報章雜誌等大眾傳播媒體
    多所報導，政府亦極力宣導，期使民眾注意防範，則一般人
    本於生活經驗及認識，在客觀上當可預見他人要求提供金融
    帳戶之存摺、金融卡及密碼等資料供其使用之行徑，往往與
    該帳戶進行詐欺取財或其他財產犯罪有密切關連。
(三)被告雖以前揭情詞置辯，並提出98年12月22日求職便利通第
    307期廣告以為佐證(即其上以紅筆圈選，工作內容為接送司
    機，聯絡電話0000000000號之廣告訊息)。惟依被告於本院
    審理時供述其應徵工作之過程觀之，其並不知與其電話聯絡
    、向其收取上揭帳戶之存摺影本、金融卡，自稱王經理之成
    年男子之真實姓名與聯絡方式 (見本院卷第106頁)，顯見被
    告與該男子互不相識，無任何信賴基礎，而被告應徵工作時
    ，竟僅以電話聯繫後，尚未確定是否經錄用，即相約在臺中
    火車站後站之復興路旁交付存摺影本、金融卡及密碼等個人
    帳戶資料給對方，已有違常理；且衡諸現今社會應徵正當工
    作者，多半只需提供證件供雇主確認其身分即足，無須繳交
    帳戶存摺、金融卡及密碼等物，如公司或機關對於員工薪資
    之發放係採取轉帳方式，亦多半於確定僱用後，方會要求應
    徵者提供金融帳戶之帳號或影印存摺之封面，斷無可能於尚
    未確認是否僱用之際，即要求應徵者先行提供存摺影本、金
    融卡，並告知帳戶密碼之理，則被告陳稱對方告知其應徵工
    作須提供其存摺、金融卡以供公司提領云云，顯與一般事理
    及經驗有違，被告對此偏離一般社會常情之情形，主觀上即
    應有所質疑，況被告前於93年間曾因加入詐欺集團擔任提款
    車手，經臺灣高等法院臺南分院以94年度上更(一)字第453號
    判處有期徒刑1年2月確定，有臺灣高等法院被告前案紀錄表
    1 份存卷可參，是依被告之生活經驗及認識，其縱使並不確
    知所提供之帳戶存摺影本、金融卡，係遭他人用以對被害人
    詐欺取財，亦無法確知取得帳戶之人係以何種方法於何時地
    為詐欺取財之具體內容，惟對於其所提供盧佳汶所有上開兆
    豐銀行帳戶、太平宜欣郵局帳戶之存摺影本、金融卡，可能
    遭人作為詐欺取財犯行所得財物匯入及提領之工具使用，應
    有概括之認識，且可預見其發生，竟仍同意將上開兆豐銀行
    帳戶、太平宜欣郵局帳戶之存摺影本、金融卡及密碼交付予
    真實姓名年籍均不詳之人，以致自己完全無法了解、控制該
    帳戶物件之使用方法及流向，被告應具有縱有人利用上開兆
    豐銀行帳戶、太平宜欣郵局帳戶實施詐欺取財或其他犯罪之
    用，亦不違背其本意之幫助意思，被告有基於幫助犯罪之不
    確定故意存在，應堪認定。而被告有此不確定故意，仍將上
    開兆豐銀行帳戶、太平宜欣郵局帳戶之存摺影本、金融卡連
    同密碼交予不詳姓名年籍之成年男子所屬之詐欺集團為詐欺
    犯罪之用，其雖並未參與上開犯罪之構成要件行為，然其顯
    係以幫助他人犯罪之意思，實施上開犯罪構成要件以外之行
    為，其幫助詐欺取財犯行，亦可認定。
(四)被告另辯稱其發現被騙後，即按求職便利通第307期廣告上
    之類似電話逐一撥打，發現對方聲音與自稱王經理者之聲音
    相同，其即報警配合警方查獲向其收取帳戶資料之人云云。
    惟被告另以應徵工作為由，撥打求職便利通廣告上門號0000
    000000號行動電話聯絡詐欺集團，而於98年12月25日下午2
    時許在臺中市○區○○路4段184號德安百貨公司前，配合警
    方查獲在場欲向其收取帳戶資料之丁○○之情，固有臺中市
    警察局第二分局99年9月8日中分二警偵字第0990024351號函
    暨檢附之警員職務報告、丁○○警詢筆錄、求職便利通廣告
    存卷足稽(見本院卷第27頁、第30頁、第37至41頁、第79頁)
    ，然其所撥打之行動電話門號為0000000000號，與其交付上
    揭兆豐銀行帳戶、太平宜欣郵局帳戶時所撥打聯絡之門號00
    00000000號行動電話並不相同，且據被告於本院審理時供述
    ，警方查獲之丁○○並非先前向其收取帳戶之人 (見本院卷
    第106頁)，則被告如何能確認丁○○所屬詐欺集團即其撥打
    電話應徵工作之對象？況被告報警查獲丁○○之時間，距離
    其交付上揭兆豐銀行帳戶、太平宜欣郵局帳戶已有一星期左
    右時間，且係於被害人己○○等人遭詐騙匯款之後，是此部
    分事實縱信屬實，亦無從因此而為對被告有利之認定，附此
    敘明。
(五)綜上所述，被告提供盧佳汶所有上開兆豐銀行帳戶、太平宜
    欣郵局帳戶之存摺影本、金融卡等物件予前揭真實姓名年籍
    不詳之成年人及其所屬詐欺集團，幫助其等遂行詐欺取財犯
    行，事證明確，被告上揭所辯，顯係臨訟圖卸之詞，不足採
    信，其犯行堪以認定，應予依法論科。
三、論罪量刑之理由：
(一)按刑法上之幫助犯，係對於犯罪與正犯有共同之認識，而以
    幫助之意思，對於正犯資以助力，而未參與實施犯罪之行為
    者而言，最高法院著有49年度臺上字第77號判例可資參照。
    是以，如未參與實施犯罪構成要件之行為，且係出於幫助之
    意思提供助力，即屬幫助犯，而非共同正犯。查前揭真實姓
    名年籍均不詳自稱「王經理」之成年男子及所屬之詐欺犯罪
    集團成年成員，收取被告交付之上開兆豐銀行帳戶、太平宜
    欣郵局之存摺影本、金融卡及密碼後，利用上開帳戶詐欺被
    害人，核其等所為均係犯刑法第339條第1項詐欺取財罪。而
    被告雖先後將盧佳汶所有上開兆豐銀行帳戶、太平宜欣郵局
    帳戶之存摺影本、金融卡及密碼交予該自稱「王經理」之成
    年男子及所屬詐欺犯罪集團成年成員使用，然未見被告有何
    參與詐欺被害人己○○、乙○○、甲○○、丙○○之行為或
    於事後分得詐騙款項之積極證據，是被告交付上開兆豐銀行
    帳戶、太平宜欣郵局帳戶之存摺影本、金融卡提供予詐欺集
    團作為遭詐欺取財之被害人匯款指定帳戶之行為，屬詐欺取
    財構成要件以外之行為，且在無證據證明被告係以正犯之犯
    意參與犯罪之情形下，應認其所為係幫助犯而非正犯。
(二)次按連續犯之成立，除主觀上須基於一個概括之犯意外，客
    觀上須先後數行為，逐次實施而具連續性，侵害數個同性質
    之法益，其每一前行為與次行為，依一般社會健全觀念，在
    時間差距上，可以分開，在刑法評價上，各具獨立性，每次
    行為皆可獨立成罪，構成同一之罪名，始足當之；如數行為
    於同時同地或密切接近之時地實施，侵害同一之法益，各行
    為之獨立性極為薄弱，依一般社會健全觀念，在時間差距上
    ，難以強行分開，在刑法評價上，以視為數個舉動之接續實
    施，合為包括之一行為予以評價，較為合理，則屬接續犯，
    而為包括之一罪 (最高法院86年度臺上字第3295號判決意旨
    參照)。本案被告雖於客觀上有2次交付帳戶資料之行為，惟
    係因其交付上開兆豐銀行帳戶資料予自稱「王經理」之成年
    男子時，經該男子表示與兆豐銀行沒有業務往來，須提供郵
    局帳戶後，始於同日稍晚交付上開太平宜欣郵局帳戶資料予
    「王經理」，此據被告於偵訊及本院準備程序、審理時供明
    在卷 (見偵查卷第12頁、本院卷第22頁背面、第105頁背面)
    ，是被告先後2次交付與「王經理」，因係本於單一之幫助
    詐欺取財之犯意，於同一機會，將上開兆豐銀行帳戶、太平
    宜欣郵局帳戶之存摺影本、金融卡交付予該自稱「王經理」
    之成年男子，其先後2次交付帳戶資料之動作，乃達成其同
    一犯罪之各個舉動，事實上有不可分離之密接關係，而持續
    侵害同一性質之法益，於犯罪行為完畢之前，雖其2次交付
    帳戶資料之舉動與幫助詐欺取財罪之構成要件均相符，但被
    告主觀上應係以各個舉動為其全部犯罪行為之一部，且客觀
    上亦係在密切之時地實施，則在刑法評價上，視為數個舉動
    之接續施行，而包括以一行為予以評價，較為合理，是應屬
    法律概念之一行為，而為接續犯。被告以一幫助行為，提供
    盧佳汶所有上開兆豐銀行帳戶、太平宜欣郵局帳戶之存摺影
    本、金融卡予自稱「王經理」之成年男子及所屬詐欺集團使
    用，助成正犯對被害人己○○、乙○○、甲○○、丙○○詐
    欺取財得逞，係以一行為而觸犯構成要件相同之數罪名，為
    同種想像競合犯，應依刑法第55條前段規定，從一重論以一
    幫助詐欺取財罪。被告以幫助之意思，參與構成要件以外之
    行為，為幫助犯，應依刑法第30條第2項規定，依正犯之刑
    減輕之。
(三)又前揭自稱「王經理」之成年男子與不詳人等所屬之詐欺集
    團就上開詐欺取財犯行，固有犯意聯絡及行為分擔，為共同
    正犯，惟幫助犯係從犯，從屬正犯而成立，刑法上既無「共
    同幫助」之情，當亦無「幫助共同」之可言 (最高法院95年
    度臺上字第6767號判決參照)。
(四)被告有如犯罪事實欄所載論罪科刑執行情形，有卷附臺灣高
    等法院被告前案紀錄表1份可按，其受有期徒刑執行完畢後5
    年以內再故意犯本案法定刑為有期徒刑之罪，為累犯，應依
    刑法第47條第1項規定加重其刑。
(五)爰審酌被告將其所申辦之金融帳戶提供詐騙集團成員使用，
    助長詐騙集團財產犯罪之風氣，紊亂社會正常交易秩序，造
    成社會互信受損，並使不法之徒藉此輕易詐取財物，且使警
    察機關追查真正幕後詐欺取財正犯憑添困擾、助長犯罪，所
    造成之危害非輕，及其犯罪之動機、目的、生活狀況、犯罪
    後之態度等一切情狀，量處如主文所示之刑，並諭知易科罰
    金之折算標準。
四、應適用之法律：
    依刑事訴訟法第299條第1項前段，刑法第30條第1項、第2項
    、第339條第1項、第47條第1項、第55條前段、第41條第1項
    前段，刑法施行法第1條之1第1項、第2項前段，判決如主文
    。
本案經檢察官戊○○到庭執行職務。
中    華    民    國    99    年    10    月    28    日
                  刑事第十七庭審判長法  官  劉邦繡
                                    法  官  洪挺梧
                                    法  官  簡芳潔
以上正本證明與原本無異。
如不服本判決應於收受送達後10日內向本院提出上訴書狀，並應
敘述具體理由；其未敘述上訴理由者，應於上訴期間屆滿後20日
內向本院補提理由書（均須按他造當事人之人數附繕本）「切勿
逕送上級法院」。
                                    書記官  余怜儀
中    華    民    國    99    年    10    月    28    日
附錄論罪科刑法條全文：
中華民國刑法第30條
幫助他人實行犯罪行為者，為幫助犯。雖他人不知幫助之情者，
亦同。
幫助犯之處罰，得按正犯之刑減輕之。
中華民國刑法第339條
意圖為自己或第三人不法之所有，以詐術使人將本人或第三人之
物交付者，處5年以下有期徒刑、拘役或科或併科1千元以下罰金
。
以前項方法得財產上不法之利益或使第三人得之者，亦同。
前二項之未遂犯罰之。

司法院資訊處製作；財團法人民間司法改革基金會備份。
